臺灣臺北地方法院刑事簡易判決　　　　　　　　　　九十三年度簡字第二０二０號
　　公　訴　人　臺灣臺北地方法院檢察署檢察官
　　被　　　告　甲○○
右列被告因違反商業會計法等案件，經檢察官提起公訴（八十六年度偵字第一一八六
０號、第一九二二六號），本院訊問後，被告自白犯罪，並表示願受科刑之範圍及願
受緩刑之宣告，認宜以簡易判決處刑如左：
    主      文
甲○○共同行使偽造公文書，足以生損害於公眾及他人，處有期徒刑貳年，緩刑伍年
。
世界觀國際有限公司八十四年一月至十二月營利事業所得稅結算申報書貳紙上偽造之
「財政部臺灣省北區國稅局三重稽徵所八十五年五月七日營利事業所得稅收件章」之
印文計參枚及世界觀國際有限公司八十四年九月至八十五年八月間之臺北縣營業人銷
售額與稅額申報書陸紙上偽造之「臺北縣稅捐稽徵處八十四年十一月十五日、八十五
年一月十五日、八十五年三月十五日、八十五年五月十五日、八十五年七月十五日、
八十五年九月十五日統一發票申報聯明細表收件章」之印文各壹枚均沒收。
    事      實
一、緣甲○○經由其兄李賢龍（無犯罪故意）之介紹，得悉古乙翔於民國八十五年七
    月間為籌設世界觀國際有限公司（下稱世界觀公司，統一編號：0000000
    0、原公司登記名稱為長展工業有限公司，七十六年四月二十三日核准設立登記
    ，董事鄭火泉、股東黃建吉、鄭仲益、鄭黃雪珠、黃陳秀琴）之變更登記，其乃
    同意擔任變更後公司名義上登記股東及董事，古乙翔並經由陳桂美之介紹認識劉
    千秋，再由劉千秋介紹程萬里、李儒斌，包括李賢龍推介配偶江女完，計由甲○
    ○、江女完、程萬里、李儒斌四人為知情之世界觀公司名義上登記股東（皆未實
    際繳納受讓之資本額），據而於八十五年七月十三日向主管機關臺北市政府建設
    局申請公司變更登記（包括公司所在地、負責人、修正章程及股東出資轉讓等事
    項之變更登記），同年十月七日經主管機關核准變更登記在案。而古乙翔與黃偉
    森（俟通緝到案後另結）均明知世界觀公司於八十四年一月間至八十五年九月間
    並無營業之事實，竟共同基於意圖為自己不法所有及行使偽造公文書之犯意聯絡
    ，於不詳時、地，以影印剪貼方式偽造世界觀公司之損益表、資產負債表於該公
    司八十四年一月至十二月營利事業所得稅結算申報書內，並加蓋偽造之「財政部
    臺灣省北區國稅局三重稽徵所八十五年五月七日營利事業所得稅收件章」之印文
    計三枚，以表示世界觀公司稅款已經繳納之意思表示公文書；同時又於世界觀公
    司八十四年九月至八十五年八月間之臺北縣營業人銷售額與稅額申報書內（該類
    申報書係以兩個月為一期向稅捐稽徵單位申報），以影印剪貼方式接續偽造「臺
    北縣稅捐稽徵處八十四年十一月十五日、八十五年一月十五日、八十五年三月十
    五日、八十五年五月十五日、八十五年七月十五日、八十五年九月十五日統一發
    票申報聯明細表收件章」之印文各一枚，以表示世界觀公司已經繳納統一發票申
    報聯之意思表示公文書，製造出世界觀公司仍有正常營業之虛偽表象，進而於八
    十五年十一月二十八日持向設於桃園縣桃園市○○路二八六號之大眾商業銀行桃
    園分行（下稱大眾銀行桃園分行）辦理貸款，足以生損害於財政部臺灣省北區國
    稅局三重稽徵所與臺北縣稅捐稽徵處及大眾銀行桃園分行。並與甲○○、李儒斌
    、江女完三人承上共同基於意圖為自己不法所有及行使偽造公文書之犯意聯絡，
    由該三人充當貸款之連帶保證人，致使該分行之承辦人員不知其偽，而陷於錯誤
    ，核貸房舍抵押貸款新臺幣（下同）一千二百六十萬元、中小企業信保基金貸款
    一千萬元及信用狀貸款美金二十五萬元，古乙翔、黃偉森於取得該筆款項後，僅
    清償一百餘萬元，即未再清償其餘款項，大眾銀行桃園分行始知受騙。
二、案經法務部調查局臺北縣調查站報請臺灣臺北地方法院檢察署檢察官偵查起訴，
    本院訊問後，甲○○自白犯罪，並表示願受科刑之範圍及願受緩刑之宣告，認宜
    以簡易判決處刑。
　　理　　　由
一、右揭事實，業據被告甲○○於本院準備程序時供認不諱，其並表示願受有期徒刑
    二年之科刑及緩刑五年之宣告，而經檢察官據以向本院求刑，核其所供，與共同
    被告劉千秋於八十六年五月十五日法務部調查局臺北縣調查站（下稱臺北縣調查
    站）訊問時供稱：「我是介紹李儒斌、程萬里給古乙翔充當人頭，八十五年間認
    識古乙翔之人頭陳桂美，陳桂美介紹我和古乙翔認識」等語；共同被告李儒斌於
    八十六年五月十五日臺北縣調查站訊問時供稱：「八十五年底、八十六年初古乙
    翔告訴我，他另有一家名為世界觀公司正向銀行申請貸款，..... 但要我擔任世
    界觀公司之股東，並出面向銀行對保，等貸款下來可以分百分之三十..... 」等
    語；共同被告江女完供稱：「我的證件是由我先生李賢龍他在世界觀上班，我是
    交證件予他，其他不知道」等語相符，由此可知，共同被告古乙翔利用其員工李
    賢龍招攬人頭股東之事實，已屬無疑。且共同被告古乙翔於八十六年五月十五日
    臺北縣調查站訊問時及八十六年六月十一日檢察官訊問時亦供稱：「我是世界觀
    公司之實際負責人... 」、「第一頁之甲○○簽名係我自行代簽，第二頁至第九
    頁之負債表申報書上之財政部臺灣省北區國稅局三重稽徵所營利事業所得稅收件
    章、臺北縣稅捐稽徵處統一發票申報聯明細表收件章都是偽造，係我從別處剪下
    後，再貼到上述負債表、申報書上予以影印製作而成，另外文件上的數據都是不
    實在的......，之所以予以偽造，係為了申請貸款的方便。」等語（詳見八十六
    年偵字第一一八六０號偵查卷宗第十五頁至第十八頁、第七十六頁至第七十七頁
    ），此外，並有世界觀公司登記卷宗、財政部臺灣省北區國稅局三重稽徵所八十
    六年五月二十八日北區國稅三重資第八六０八０三七八號函（世界觀公司八十四
    年度營利事業所得稅結算申報書之損益表與資產負債表影本內容與該公司前向本
    所申報之資料內容不符）、臺北縣稅捐稽徵處八十六年五月二十六日（八六）北
    縣稅政字第八六００三七號函（世界觀公司八十四年九月至八十五年八月營業人
    銷售額與稅額申報書影本資料與該公司前向本處三重分處申報營業稅資料不符）
    、授信申請書、世界觀公司八十四年一月至十二月營利事業所得稅結算申報書（
    其上蓋有偽造之「財政部臺灣省北區國稅局三重稽徵所八十五年五月七日營利事
    業所得稅收件章」之印文計三枚）及世界觀國際有限公司八十四年九月至八十五
    年八月間之臺北縣營業人銷售額與稅額申報書（其上各蓋有偽造之「臺北縣稅捐
    稽徵處八十四年十一月十五日、八十五年一月十五日、八十五年三月十五日、八
    十五年五月十五日、八十五年七月十五日、八十五年九月十五日統一發票申報聯
    明細表收件章」之印文各一枚）等影本各一件在卷可稽，足認共同被告古乙翔以
    人頭股東承受世界觀公司原股東之出資後，偽造公司損益表、資產負債表及其他
    申報稅捐資料，由被告甲○○及共同被告江女完、李儒斌等人頭股東簽名為連帶
    保證人，持向大眾銀行桃園分行詐得貸款等犯行堪以認定，應予依法論科。
二、按公司、行號向稅捐稽徵機關申報營利事業所得稅及營業稅，均係履行其公法上
    義務，並非業務行為。又營業人銷售額與稅額申報書係公司、行號每二月向稅捐
    稽徵機關申報當期之銷售額與稅額之申報書，並非證明會計事項發生之會計憑證
    ，最高法院八十四年度臺上字第五九九九號裁判意旨參照。次按稅捐單位之戳章
    （記），若已蓋用於有關稅捐申報書等私文書，表示於某日收文或已審核其申報
    內容屬實，即為已表示一定用意之公文書。查共同被告古乙翔、黃偉森偽造世界
    觀公司損益表、資產負債表於該公司八十四年一月至十二月營利事業所得稅結算
    申報書內，並加蓋以影印剪貼方式偽造之「財政部臺灣省北區國稅局三重稽徵所
    八十五年五月七日營利事業所得稅收件章」之印文，以表示世界觀公司稅款已經
    繳納之意思表示公文書；同時又於世界觀公司八十四年九月至八十五年八月間之
    臺北縣營業人銷售額與稅額申報書內，以影印剪貼方式接續偽造「臺北縣稅捐稽
    徵處八十四年十一月十五日、八十五年一月十五日、八十五年三月十五日、八十
    五年五月十五日、八十五年七月十五日、八十五年九月十五日統一發票申報聯明
    細表收件章」之印文於臺北縣營業人銷售額與稅額申報書內，以表示世界觀公司
    已經繳納統一發票申報聯之意思表示公文書，製造出世界觀公司仍有正常營業之
    虛偽表象，由被告甲○○及共同被告江女完、李儒斌等知情之人頭股東為連帶保
    證人，共同持向大眾銀行桃園分行申辦貸款，並詐得款項等行為，核被告甲○○
    所為，係犯刑法第二百十六條、第二百十一條之行使偽造公文書罪及同法第三百
    三十九條第一項之詐欺取財罪。共同被告古乙翔、黃偉森偽造世界觀公司損益表
    、資產負債表與加蓋偽造之「財政部臺灣省北區國稅局三重稽徵所八十五年五月
    七日營利事業所得稅收件章」之印文於該公司八十四年度營利事業所得稅結算申
    報書內及接續偽造「臺北縣稅捐稽徵處八十四年十一月十五日、八十五年一月十
    五日、八十五年三月十五日、八十五年五月十五日、八十五年七月十五日、八十
    五年九月十五日統一發票申報聯明細表收件章」之印文於臺北縣營業人銷售額與
    稅額申報書內，均屬偽造公文書之部分行為，不另論罪。偽造公文書之低度行為
    應為行使之高度行為所吸收，僅論以行使偽造公文書罪。又該損益表、資產負債
    表雖均屬「財務報表」之一種，同時亦為業務上製作之文書，但與加蓋之偽造「
    財政部臺灣省北區國稅局三重稽徵所八十五年五月七日營利事業所得稅收件章」
    之印文既均屬偽造世界觀公司八十四年度營利事業所得稅結算申報書之部分行為
    ，且該「營利事業所得稅結算申報書」及「臺北縣營業人銷售額與稅額申報書」
    均非屬業務上製作之文書，於加蓋偽造之收件章後，已具公文書之性質，已如前
    述，則公訴意旨認應論以刑法第二百十六條、第二百十五條、商業會計法第七十
    一條第五款及刑法第二百十六條、第二百十條、第二百十八條等罪嫌，均有未洽
    。被告甲○○與共同被告古乙翔、江女完、黃偉森、李儒斌等人間，有犯意聯絡
    及行為分擔，均為共同正犯。被告甲○○所犯共同行使偽造公文書與共同詐欺取
    財二罪間，有方法目的之牽連關係，應從一重之共同行使偽造公文書罪處斷。本
    院審酌被告甲○○前於七十六年間因詐欺案件，經臺灣臺東地方法院判處有期徒
    刑一年，減為有期徒刑六月，緩刑三年確定，於八十年八月二十九日緩刑期滿（
    刑之宣告失其效力），此有臺灣高等法院被告全國前案紀錄表一件在卷可按，犯
    罪動機、方法、共同詐得之款項金額甚鉅及其犯罪後坦承犯行之態度等一切情狀
    ，認檢察官據被告表示願受科刑之範圍，向本院所為之求刑為適當，爰量處如主
    文所示之刑，以資懲儆。末查，被告甲○○前未曾受有期徒刑以上刑之宣告，此
    有前開刑案紀錄表附卷可稽，又據共同被告古乙翔之供述，渠等共同犯罪所得之
    不法金錢，均為其與在逃之共同被告黃偉森所分取，被告甲○○經此刑之宣告後
    ，當能知所警惕，而無再犯之虞，本院因認檢察官據被告甲○○表示願受緩刑五
    年之宣告，前開對其宣告之刑，以暫不執行為適當之請求與法有據，爰依刑法第
    七十四條第一款規定併予宣告緩刑五年，用啟自新。世界觀公司八十四年一月至
    十二月營利事業所得稅結算申報書二紙內偽造之「財政部臺灣省北區國稅局三重
    稽徵所八十五年五月七日營利事業所得稅收件章」之印文計三枚及世界觀公司八
    十四年九月至八十五年八月間之臺北縣營業人銷售額與稅額申報書六紙上偽造之
    「臺北縣稅捐稽徵處八十四年十一月十五日、八十五年一月十五日、八十五年三
    月十五日、八十五年五月十五日、八十五年七月十五日、八十五年九月十五日統
    一發票申報聯明細表收件章」之印文各一枚，均應依刑法第二百十九條宣告沒收
    。其餘扣案之物，均非被告甲○○與共同被告古乙翔等人直接供犯罪所用之物，
    均不另為沒收之諭知，附此敘明。
三、公訴意旨另以：被告甲○○與共同被告李儒斌、程萬里、江女完等人並未實際出
    資，竟與共同被告古乙翔、劉千秋、陳桂美等人基於共同犯意之聯絡，於八十五
    年七月間共同虛偽設立「世界觀國際有限公司」，並向主管機關臺北市政府建設
    局申請公司之設立登記，使該局承辦人員於不知情之情況下，准予登記，足生損
    害於主管機關對公司設立登記之管理，因認被告甲○○尚共同涉犯刑法第二百十
    六條、第二百十五條、第二百十四條等罪嫌等語。經查：
(一)依臺北市政府建設局八十九年二月一日北市建商二字第八九二五八八九五號函檢
    八十四年八月間更名為世界觀國際有限公司，八十五年七月間由被告甲○○等人
    頭股東承受原股東鄭黃雪珠等人之全部出資額，且將公司所在地由臺北縣三重市
    ○○街六十一巷十六號四樓遷至臺北市○○○路○段三七０號九樓之現址，並提
    出世界觀公司章程、修正條文對照表、股東同意書等文書向臺北市建設局申請變
    更登記（詳見世界觀公司登記案卷），是公訴人於起訴書中所指之共同虛偽「設
    立」公司及所載之公司前後地址，均似有誤解。
(二)公訴意旨所指被告甲○○與共同被告共同製作內容不實之世界觀公司章程及股東
    同意書，使北市建設局承辦人員准予登記，係共同涉犯刑法第二百十六條、第二
    百十五條之行使業務登載不實罪嫌部分。按股東同意書及公司章程上應蓋有全體
    股東之印章，再按公司法第九十八條第二項規定有限公司股東應以全體同意訂立
    章程，簽名蓋章，足認股東同意書及公司章程均非公司負責人業務上製作之文書
    。又被告甲○○與共同被告江女完、程萬里、李儒斌等人既知情且同意為世界觀
    公司不出資之名義上股東，而由共同被告古乙翔以其等名義登記為股東，足認其
    等有授權共同被告古乙翔製作公司章程及股東同意書之意思，則縱有不實亦僅為
    虛妄之行為，尚難以行使業務上登載不實罪相繩。
(三)按刑法第二百十四條之使公務員登載不實事項於職務上掌公文書罪，須一經他人
    之聲明或申報，公務員即有登載之義務，並依其所為之聲明或申報予以登載，而
    屬不實事項者，始足構成，若其所為之聲明或申報，公務員尚須為實質之審查，
    以判斷其真實與否，始得為一定之記載者，即非本罪所稱之使公務員登載不實。
    又按公司法第三百八十八條規定：「主管機關對於公司登記之申請，認為有違反
    法令或不合法定程式者，應令其改正，非俟改正合法後，不予登記。」、同法第
    四百十二條第一項規定：「有限公司應於章程訂立後十五日內，將左列事項，向
    主管機關申請為設立之登記：一、第一百零一條所列各款事項。二、繳足股款之
    證件。三、以現金以外之財產抵繳股款者，其姓名及其財產之種類、數量、價格
    或估價之標準。」、同條第二項並規定：「主管機關對於前項之申請，應派員檢
    查，並得通知公司限期申復。」，而有限公司股東姓名、住居所、各股東出資額
    等事項依公司法第一百零一條之規定係屬公司章程之應記載事項，故有限公司股
    東出資額之全部或一部轉讓於他人時，除須其他全體股東過半數或全體同意外，
    依法應於變更後十五日內，加具修正之章程及其修正條文對照表，向主管機關申
    請為變更之登記，公司法第一百十一條、第四百零三條、第四百十六條均定有明
    文。是依上開規定觀之，向主管機關申請為有限公司修改章程之登記，對於章程
    修正前後所例各款事項之內容，主管機關應派員檢查，並得通知公司限期申復，
    亦即須為實質之審查，以判斷其真實與否，而非僅依其申請或聲明即為一定登載
    之形式審查。從而，有限公司負責人明知申請為有限公司修改章程之登記時，受
    讓出資額之股東應繳之股款並未繳足，仍以不實之章程及股東同意書申請登記而
    使公務員將此不實事項予以登載，應僅可能成立公司法第九條第三項前段之罪，
    無適用刑法第二百十四條論罪之餘地。
(四)末按公司法第九條第三項之罪，其立法目的在於確保公司資本充足，並防止虛設
    公司及防範經濟犯罪之發生，在有限公司，公司資本總額，應由各股東全部繳足
    ，不得分期繳款或對外招募，公司法第一百條第一項定有明文，同法第四百十二
    條第一項復規定有應向主管機關申請為設立之登記事項，就此而言，有限公司係
    於公司「設立登記」時，公司即應向股東收足應收之股款，亦僅於申請設立登記
    時需繳驗繳足股款之證明文件，至於在設立登記後，若資本總額不變，股東將出
    資轉讓他人，因公司應收之股款應於設立登記時早已收足，新股東僅係受讓原股
    東之出資，自無再向公司繳納股款之義務，是以在有限公司僅於「設立登記」時
    ，有發生公司應收股款，股東未實際繳納股款，而以申請文件表明收足情事之可
    能，至於股東因出資轉讓而變更並為變更登記時，因勿需向公司繳納股款，自不
    生是否以申請文件表明收足股款之問題，此由卷附世界觀公司登記案卷影本中，
    世界觀公司於八十五年七月十三日申辦股東出資轉讓等事項之變更登記時，僅檢
    附變更後之公司章程及股東轉讓同意書等文件，並非如設立登記時需繳交已收足
    股款證明文件等情亦可得知，故有限公司僅於設立登記時，有公司法第九條第三
    項規定之適用，而在公司設立登記後遇有股東出資轉讓之情形時，因新股東並無
    向公司繳納股款之義務已如前述，則不論新股東實際有無出資，均僅為新股東與
    原股東間之債務問題，與繳納股款無涉，自無觸犯公司法第九條第三項之罪之刑
    責可言。
    綜上所述，此部分應不成立犯罪，然公訴人以之與前開論罪處刑部分有裁判上一
    罪之牽連關係，故不另為無罪之諭知，併此敘明。
據上論斷，應依刑事訴訟法第四百四十九條第二項、第三項、第四百五十條第一項、
第四百五十五條之一第二項，刑法第二十八條、第二百十六條、第二百十一條、第二
百十九條、第三百三十九條第一項、第五十五條、第七十四條第一款，罰金罰鍰提高
標準條例第一條前段逕以簡易判決處刑如主文。
不得上訴。
中　　  華      民      國    九十三    年      八      月    十九      日
                                    臺灣臺北地方法院刑事第十一庭
                                        法  官  朱夢蘋
右正本證明與原本無異。
                                        書記官  周小玲
中　　　華　　　民　　　國　　九十三　　年　　　八　　　月　　二十　　　日
附錄本案論罪科刑法條全文
刑法第二百十一條：
偽造、變造公文書，足以生損害於公眾或他人者，處一年以上七年以下有期徒刑。
刑法第二百十六條：
行使第二百十條至第二百十五條之文書者，依偽造、變造文書或登載不實事項或使登
載不實事項之規定處斷。
刑法第三百三十九條：
意圖為自己或第三人不法之所有，以詐術使人將本人或第三人之物交付者，處五年以
下有期徒刑、拘役或科或併科一千元以下罰金。
以前項方法得財產上不法之利益或使第三人得之者亦同。
